【裁判字號】    96,上訴,4310
【裁判日期】    970501
【裁判案由】    誣告
【裁判全文】
臺灣高等法院刑事判決                96年度上訴字第4310號
上  訴  人
即 自 訴人  甲○○
自訴代理人  吳啟豪律師
被      告  乙○○
選任辯護人  朱俊雄律師
上列上訴人因自訴被告誣告案件，不服臺灣臺北地方法院九十五
年度自字第一六四號，中華民國九十六年八月二十八日第一審判
決，提起上訴，本院判決如下：
    主  文
上訴駁回。
    理  由
一、自訴意旨略以：
  (一)乙○○於民國八十五年十一月二十九日，以：曾委託甲○○
    辦理乙○○與案外人周樹（即周土樹，下逕稱周土樹）於
    六十八年六月二十五日買賣地號臺北市松山區○○○段三三
    三之四號（重測後為臺北市○○區○○段二小段第八八二地
    號土地）土地，權利範圍二分之一 (下稱本案八八二地號土
    地），及門牌號碼臺北市○○街四三二巷一四二號建物（下
    稱本案建物）之不動產移轉登記事宜，之後，並將乙○○於
    本案買賣後之其他不動產買賣交易，均委由甲○○辦理移轉
    登記事宜，但甲○○於乙○○要求將不動產權狀交還時，甲
    ○○藉故拖延，乙○○只好另向地政機關申請其名下所有不
    動產之土地、建物謄本，而發現甲○○於七十五年十一月二
    十九日已將本案土地以買賣為由移轉登記予案外人徐清美云
    云，而向臺灣臺北地方法院檢察署告訴甲○○涉嫌刑法第三
    百四十二條背信案件。嗣甲○○雖遭臺灣臺北地方法院檢察
    署檢察官提起公訴，惟獲臺灣臺北地方法院於八十六年七月
    二十九日，以八十六年度訴字第一○一六號判決無罪，並經
    臺灣高等法院於八十六年十二月十七日，以八十六年度上訴
    字第五○一五號刑事判決駁回檢察官之上訴而確定。
  (二)查案爭告訴之判決，認定乙○○並未委託甲○○辦理本案移
    轉登記事宜，且本案建物乃違章建築，根本不可能為移轉登
    記，又乙○○於案爭告訴中所提八十六年五月「告訴理由」
    狀明確記載：「經告訴人（乙○○）向地政機關申請謄本始
    知系爭向周土樹購買之吳興段二小段八八二地號土地及其上
    建物自始均未移轉予告訴人」（原審法院八十六年度訴字第
    一○一六號卷第七一頁背面參照），所以案爭告訴範圍，並
    非如乙○○所辯僅指甲○○未將本案土地辦理移轉登記予乙
    ○○，而包含未將本案建物移轉登記，依最高法院二十年上
    字第六六二號判例，乙○○所告縱僅一部分係出於故意虛構
    ，仍不得謂非誣告。再者，本案土地之權狀於六十四年七月
    十五日已經遺失，七十五年九月十五日才聲請補發，可證在
    乙○○與周土樹簽立本案買賣契約時，周土樹根本不可能交
    付土地權狀給乙○○，乙○○虛構有將本案土地權狀交給甲
    ○○云云，顯非事實。
  (三)總此，乙○○意圖使甲○○受刑事處分，捏詞誣告，顯構成
    刑法第一百六十九條第一項誣告罪罪云云。
二、按犯罪事實應依證據認定之，無證據不得認定犯罪事實；不
    能證明被告犯罪者，應諭知無罪之判決，此刑事訴訟法第一
    百五十四條第二項、第三百零一條第一項分別定有明文。又
    刑法誣告罪之成立，以意圖他人受刑事處分或懲戒處分，而
    為虛偽之告訴、告發、報告者為要件。所謂虛偽，係指明知
    無此事實故意捏造而言，若告訴人誤認有此事實或以為有此
    嫌疑，自不得指為虛偽，即難科以本罪（最高法院四十年度
    臺上字第八八號判例參照）。又誣告罪之構成要件，首須意
    圖他人受刑事或懲戒處分，次須向該管公務員誣告，稱誣告
    即虛構事實進而申告他人犯罪而言，所謂虛構事實，係指明
    知無此事實而故意捏造者而言，如若出於誤信、誤解、誤認
    或懷疑有此事實，或對於其事實張大其詞，或資為其訟爭上
    之攻擊或防禦方法，或其目的在求判明是非曲直者，固均不
    得謂屬於誣告，即其所申告之事實，並非完全出於憑空捏造
    或尚全然無因，只以所訴事實，不能積極證明為虛偽或因證
    據不充分，致被誣人不受追訴處罰者，仍不得謂成立誣告罪
    （最高法院八十三年度臺上字第一九五九號判決意旨參照）
    。
三、上訴人即自訴人甲○○ (下稱自訴人)認被告乙○○ (下稱
    被告)涉有上開犯行，無非以：(一)被告並未委任自訴人辦理
    本案移轉登記事宜。(二)本案建物係違章建築，無法為移轉登
    記，被告明知如此仍訴稱自訴人未辦理本案建物移轉登記，
    涉有背信，為捏造事實。(三)本案八八二地號土地之權狀於六
    十四年七月十五日已經遺失，被告與周土樹於六十八年六月
    二十五日簽立本案買賣契約時，周土樹根本不可能交付土地
    權狀給被告，被告虛構有將本案八八二地號土地權狀交給自
    訴人，自訴人事後拒不返還云云，顯非事實。(四)被告拒不接
    受自訴代理人之詢問而答辯，顯屬心虛，況自訴代理人依據
    刑事訴訟法第一百六十三條第一項詢問被告乙○○時，因無
    準用同法第九十五條規定，被告無緘默權，被告仍拒不回答
    ，更可知其心虛云云等資為論據。
四、訊據被告堅詞否認有何自訴人所指誣告犯行，辯稱：其確實
    有委任自訴人辦理所有權移轉登記，並未誣告自訴人等語；
    被告之辯護人亦為被告辯稱：被告告訴自訴人背信之案件，
    雖經判決無罪，然該無罪判決係認定無積極證據足證自訴人
    受有被告自周土樹交付之本案八八二地號土地權狀等文件進
    而以該等文件將本案土地、建物移轉予徐清美之事實而駁回
    上訴，並未認定被告與自訴人間有無委任契約。該判決亦未
    認定被告憑空捏造委託自訴人辦理系爭建物及土地移轉登記
    之事實，自訴人自無法單以該無罪判決即主張被告捏造事實
    ，且虛構有委託自訴人辦理本案移轉登記事宜。被告於該案
    告訴理由狀所載權狀有交付一節，係當時之告訴代理人依被
    告與周土樹買賣合約之規定，認為被告已支付新臺幣 (下同
    ) 五十萬元，賣方應該馬上辦理過戶，告訴代理人乃以推論
    方式，認為權狀應該已由賣方交付給自訴人甲○○，而非直
    接稱述被告係自己直接交付給自訴人，此為該案告訴代理人
    在該案中之攻防方法，不是被告提告訴時之構成要件主要事
    實。被告前案告訴自訴人背信之主要事實是自訴人將系爭不
    動產違背被告委任，移轉登記於他人，權狀當時有無遺失，
    與被告主張有委任自訴人並無直接關係，縱當時權狀確有遺
    失，亦是自訴人如何處理委任事務技術問題，不等於沒有權
    狀就沒有委任。被告係委任自訴人將系爭不動產過戶給被告
    ，至於系爭不動產何部分可以合法過戶，何部分只能為事實
    上處分，為自訴人專業上應該為被告考量判斷之問題，被告
    於前案沒有主觀上故意陷害自訴人於罪之犯意，亦無客觀上
    捏造任何事實誣告自訴人之行為等語。
五、經查：
  (一)前案被告告訴本案自訴人背信之事實及審判結果：
    本件被告確有於民國八十五年十一月二十九日以：曾委託甲
    ○○辦理乙○○與周土樹於六十八年六月二十五日買賣本案
    八八二地號土地及建物之不動產移轉登記事宜。之後，並將
    乙○○於本案買賣後之其他不動產買賣交易，均委由甲○○
    辦理移轉登記事宜，但甲○○於乙○○要求將不動產權狀交
    還時，甲○○藉故拖延，乙○○只好另向地政機關申請其名
    下所有不動產之土地、建物謄本，而發現甲○○於七十五年
    十一月二十九日已將本案八八二地號土地以買賣為由移轉登
    記予案外人徐清美等語，向臺灣臺北地方法院檢察署告訴甲
    ○○涉嫌刑法第三百四十二條背信案件。嗣甲○○雖遭臺灣
    臺北地方法院檢察署檢察官提起公訴，惟獲臺灣臺北地方法
    院於八十六年七月二十九日，以八十六年度訴字第一○一六
    號判決無罪，並經本院於八十六年十二月十七日，以八十六
    年度上訴字第五○一五號刑事判決駁回檢察官之上訴而確定
    ，此業經本院調閱該卷全卷，核閱無訛，並有各該判決附卷
    可憑，堪認自訴人此部分之主張，係屬事實，合先敘明。
  (二)被告於上開告訴自訴人背信案件主張其與自訴人間就本案移
    轉登記事宜有委任關係存在，是否係明知無此事實而故意捏
    造？
  (1)本案被告於八十五年十一月二十九日具狀向臺灣臺北地方法
    院檢察署檢察官對自訴人提起背信之告訴案後，自訴人於八
    十五年十二月十九日具答辯狀表示，因乙○○購買之土地，
    均屬畸零地，必須與鄰地合併使用，方能申請建築，其乃協
    助乙○○處理，使乙○○所有之畸零地，有與案外人林茂雄
    合建之機會，並表示相關問題之處理，千頭萬緒，錯綜複雜
    。又乙○○向案外人周泰山等六人所購吳興段二小段八七一
    之二、八七一之三、八七一之七、八七一之八、八七一之十
    九，及乙○○向案外人周日堯等四人所購吳興段二小段八七
    一之二、八七一之三、八七一之七、八七一之八、八七一之
    十九、八八四之一等地號土地之應有部分，均已由其辦竣移
    轉登記等語，此有自訴人於該案出具之答辯狀附於臺灣臺北
    地方法院檢察署八十五年度偵字第二六八四九號卷第三十九
    頁至第六十八頁可供參考。且自訴人於該案檢察官偵查時辯
    稱：就本案不動產買賣 (即八八二地號部分)，其有代乙○
    ○及周土樹簽約，至於本案土地移轉予徐清美之事宜，亦係
    由其 (即自訴人吳文炬)辦理等語 (見上開偵查卷第五十一
    頁反面)，於原審法院八十六年訴字第一０一六號案件審理
    時亦稱：有幫乙○○及周土樹簽訂買賣契約等情 (見原審法
    院八十六年訴字第一０一六號卷第二十頁、第九十九頁背面
    ) ，是本案被告購買吳興段土地建屋，確經當時職業為代書
    之自訴人協助訂定契約及辦理移轉登記手續，本案八八二地
    號土地及其上建物之買賣亦係由自訴人協助簽訂契約，因上
    開各土地之共有人眾多，自訴人亦自承相關問題之處理，千
    頭萬緒，錯綜複雜，嗣被告乙○○發現本案八八二地號土地
    並未過戶予其，而認自訴人就本案八八二號部分之處理有背
    信之嫌，提出告訴要求檢察官查明是非曲直，檢察官實施偵
    查後亦認為依系爭不動產之買賣契約書影本及土地謄本，被
    告乙○○為系爭八八二地號土地之買受人，對原所有權人周
    土樹享有移轉登記請求權，再加上自訴人自承係其將系爭八
    八二地號土地辦理所有權移轉登記予徐清美，而認若非自訴
    人受被告乙○○委託辦理過戶事宜而持有相關資料，自訴人
    怎可能有過戶相關資料，完成移轉登記，而將自訴人提起公
    訴，是由被告與自訴人間有上開多筆土地辦理移轉登記之委
    任關係之複雜背景，被告嗣發現本案八八二地號土地竟登記
    予案外人徐清美，而產生懷疑，訴請檢察官查明是非曲直，
    尚難認被告係明知無此事實而故意捏造。且被告於該案調查
    時向檢察官表示「徐清美移轉部分，是否甲○○辦理仍存疑
    ，請調查」 (見上開偵查卷第五十一頁)，亦可見被告係對
    於本案八八二土地移轉登記予徐清美一事，表示懷疑，而要
    求檢察官調查，並非意圖自訴人受刑事處分，而堅持指稱被
    告犯罪，其提起告訴尚難認與誣告罪之構成要件該當。
  (2)原審法院八十六年訴字第一０一六號案件，審理後認定「．
    ．．則周土樹有無交付權狀等文件給乙○○，及乙○○再轉
    交給被告（甲○○），乙○○未提出任何證據予以證明，況
    ．．．周土樹．．．亦未請求乙○○交還權狀等文件，可見
    其權狀等文件並未交付乙○○．．．」之事實（本院上訴審
    亦同此認定），然細譯該確定判決，並未認定被告乙○○與
    自訴人甲○○間有無本案移轉登記事宜之委任關係存在，甲
    ○○以伊在該案中獲判無罪確定，即稱伊與乙○○間無委任
    關係，並進而訴稱乙○○主張有此委任關係提起背信告訴乃
    故意虛捏事實，論理上仍有跳躍。況自訴人甲○○於該案中
    均自承與乙○○間確有代為簽訂本案買賣契約之委任關係（
    原審法院院八十六年度訴字第一○一六號卷第二○頁、第九
    九頁背面參照），是被告乙○○於該案中所言，也非純屬空
    穴來風。又自訴人甲○○並未能提出其他積極證據證明被告
    乙○○明知與甲○○無本案移轉登記事宜之委任關係而捏此
    事實提告，所訴自不足採。
  (三)被告於上開告訴自訴人背信案中主張自訴人未辦理本案建物
    移轉，涉有背信，是否係明知無此事實而故意捏造？
    查：本案建物乃違章建築，無法為第一次保存登記，亦無法
    為所有權移轉登記乙節，固為被告乙○○所自承，但被告於
    上開告訴自訴人背信案中告訴狀之文義記載係為：「查原告
    （乙○○與案外人周土樹於六十八年六月二十五日簽訂不動
    產買賣合約書，合意買賣位於臺北市松山區○○○段三三三
    之四地號土地持分二分之一土地．．．及位於臺北市○○街
    四三二巷一四二號所有權全部之建物，並委由被告甲○○辦
    理不動產移轉。」（臺灣臺北地方法院檢察署八十五年度偵
    字第二六八四九號卷第二頁背面參照），並未明示「辦理不
    動產移轉」之內容為何，亦未強調係辦理土地及房屋之所有
    權移轉登記，無法遽謂被告乙○○乃訴稱曾委由甲○○辦理
    本案土地及建物之移轉登記。再佐以，該告訴狀二、三、所
    述內容，均僅提及被告發現系爭土地已於七十五年十一月二
    十九日以買賣為由移轉登記予案外人徐清美，致其受有損害
    ，並未特別強調或提及自訴人亦將系爭建物移轉登記予案外
    人徐清美，且被告於自訴狀後所附之證據係本案八八二地號
    土地之土地登記簿謄本，亦未提及建物部分，是被告告訴狀
    強調者係本案八八二地號土地未辦理移轉登記之部分，是否
    涉及背信，而未明知自訴人無將建屋辦理移轉登記予徐清美
    之事實而故意捏造之。況縱使被告乙○○明知本案建物不得
    為所有權移轉登記，而在前開告訴狀中提及曾委由甲○○辦
    理本案八八二地號土地及建物之移轉。然本案建物可否辦理
    所有權移轉，與被告乙○○有無委託自訴人甲○○辦理本案
    建物所有權移轉登記，並無關連。易言之，縱使被告乙○○
    明知本案建物乃違建，也可能會委託甲○○辦理該建物移轉
    ，或其他有關該建物事實上處分權之相關事宜，本案移轉事
    宜之委任關係存否，不以本案建物可以為所有權移轉登記為
    前提。自訴人甲○○以本案建物乃違建，無法為保存登記及
    所有權移轉登記，推論乙○○訴稱曾委託伊辦理本案移轉事
    宜乃屬虛捏，亦失嚴謹。
  (四)被告稱本案土地權狀自訴人拒不返還，是否係明知無此事實
    而故意捏造？
    按：本案土地之權狀雖在土地登記簿上記載於六十四年七月
    十五日遺失，迄七十五年九月二十五日方申請補發，此有本
    案土地臺北市土地登記簿可考（上開偵查卷第一○頁之主要
    登記次序１欄參照）。但本案土地權狀是否真的遺失？如果
    真遺失，被告乙○○在提出上開告訴時是否知悉該情，而故
    意指摘自訴人拒不返還土地權狀等節，自訴人並未舉證以實
    其說。況依自訴人協助被告乙○○與周土樹於六十八年六月
    二十五日簽訂之買賣契約第三條規定：「付款方法，依左列
    方式分二次給付，不得藉故拖延。第一次：簽約同時，甲方
    ( 乙○○)付與乙方 (周土樹)定金新臺幣五十萬元。第二次
    乙方搬清房屋交付甲方時，由甲方給付乙方新臺幣十二萬元
    正。」，該契約第四條規定：「乙方 (即周土樹)於甲方 (
    即乙○○)付第一次款時，應即將辦理移轉登記所需要之一
    切證件及在登記書表上蓋妥「登記印鑑」章交付與甲方，供
    甲方辦理所有權移轉登記，嗣後如需乙方及其他關係人提供
    證件或蓋章或親自出面時，乙方應即時無條件提供甲方辦妥
    所有權移轉登記時為止，... 」，而依該契約末之附註，周
    土樹已於簽約時即依買賣契約收受第一期款五十萬元，並簽
    名表示收訖無誤，有該買賣契約影本可憑，是依該買賣契約
    第四條之規定，簽約交付第一期款五十萬時，周土樹應即將
    辦理移轉登記所需要之一切證件交付予甲方，供辦理所有權
    移轉，如本案土地之權狀確係於六十四年七月十五日遺失，
    則簽約當日周土樹於被告給付第一期款五十萬元時，究竟當
    場有無依約提出辦理移轉登記之證件？或提出何種辦理移轉
    登記之證件？若周土樹未於當場出示本案八八二地號土地之
    權狀，或被告知曉本案土地之權狀已遺失，則被告何以願意
    當場給付周土樹簽約金五十萬元 (約占總價金六十二萬元之
    六分之五)？非無疑義。且自訴人於上開背信案中，於偵查
    中提出之答辯狀亦提及其與被告間就有關購地建屋之相關事
    務確有糾紛待釐清，曾在存證信函中提及雙方有酬金及利息
    未支付及相關土地所有權狀未取回之事務待處理 (見八十五
    年度偵字第二六八四九號卷第三十九頁至第六十八頁答辯狀
    ) ，是被告與自訴人間確有因被告購地建屋而自訴人代為處
    理簽訂買賣契約及移轉登記事項衍生之糾紛存在，被告乙○
    ○因購地建屋，所購土地筆數甚多，自訴人亦協助其辦理多
    筆土地之移轉登記手續，本案八八二地號土地僅係其中一筆
    ，被告既已支付五十萬元第一期款，嗣後發現該筆土地未移
    轉登記，而生疑惑，自訴人亦自承相關問題之處理，千頭萬
    緒，錯綜複雜，被告於此情形下出於懷疑或誤解而訴請檢察
    官查明真相，其所申告之事實，並非完全出於憑空捏造或尚
    非全然無因。自訴人以本案土地之權狀在土地登記簿上記載
    於六十四年七月十五日遺失，迄七十五年九月二十五日方申
    請補發之事實，訴稱被告乙○○在上開告訴中指摘伊因辦理
    本案移轉登記事宜而收受本案土地權狀後拒不交還等節，顯
    屬捏造云云，並無邏輯上之必然，尚不得僅因自訴人被訴之
    事實，不能積極證明或因證據不充分，致自訴人經法院判決
    無罪確定，即認被告成立誣告罪。
  (五)第按「被告未經自白，又無證據，不得僅因其拒絕陳述或保
    持緘默，而推斷其罪行。」刑事訴訟法第一百五十六條第四
    項規定甚明，且被告有緘默權，無自證己罪或自證無罪之義
    務，受無罪推定之保護，更為刑事訴訟法制之大原則。自訴
    代理人、甲○○主張被告乙○○應接受詢問，其拒絕伊等之
    詢問，顯屬心虛等語，違反本段首揭刑事訴訟法制，殊屬未
    洽。又「訊問被告應先告知左列事項︰一、犯罪嫌疑及所犯
    所有罪名。罪名經告知後，認為應變更者，應再告知。二、
    得保持緘默，無須違背自己之意思而為陳述。三、得選任辯
    護人。四、得請求調查有利之證據。」為刑事訴訟法第九十
    五條所明定，此為總則之規定，於實施刑事訴訟程序中，均
    有其適用，且被告於刑事訴訟之程序中所具備之緘默權，為
    其基本人權，非俟實施刑事訴訟者予以告知後方生此權利，
    刑事訴訟法第九十五條之規定，無非僅為訓令實施刑事訴訟
    者應為權利告知，促使犯罪嫌疑人或被告行使基本權利。自
    訴代理人訴稱：依據刑事訴訟法第一百六十三條第一項詢問
    乙○○時，因無準用同法第九十五條規定，乙○○無緘默權
    ，乙○○仍拒不回答，更可知其心虛云云，無法理依據，委
    實難採。
五、綜上所述，本件自訴人既無法舉證證明被告於告訴自訴人背
    信案中有積極虛構事實而向檢察官提出申告，故入自訴人於
    罪之犯行。且被告上開告訴自訴人背信之犯罪事實，有被告
    及自訴人間複雜之糾紛為背景，並非完全出於憑空捏造及尚
    非全然無因，且有合理之懷疑及依據，依照前開說明，尚不
    能僅以被告所訴之事實因證據不充分，致自訴人獲判無罪，
    而遽為被告不利之認定。此外，復查無其他積極證據足令本
    院確信被告有自訴人所指之誣告犯行，原審以自訴人不能證
    明被告犯罪，而為被告無罪判決之諭知，經核並無違誤。自
    訴人仍以陳詞指摘原判決不當，為無理由，應予駁回。
據上論斷，應依刑事訴訟法第三百六十八條，判決如主文。
中    華    民    國    97    年    5     月    1    日
                  刑事第十二庭審判長法  官 蔡永昌
                                    法  官 施俊堯
                                    法  官 蘇素娥
以上正本證明與原本無異。
如不服本判決，應於收受送達後十日內向本院提出上訴書狀，其
未敘述上訴之理由者並得於提起上訴後十日內向本院補提理由書
（均須按他造當事人之人數附繕本）。
                                    書記官 林旻弘
中    華    民    國    97    年    5     月    1     日


司法院資訊處製作；財團法人民間司法改革基金會備份。
